【裁判字號】    89,上訴,244
【裁判日期】    890426
【裁判案由】    偽造文書等
【裁判全文】
臺灣高等法院刑事判決                            八十九年度上訴字第二四四號
    上  訴  人  秦  和  正
    即  被  告 (原名乙○○).
    選任辯護人  蔡  榮  德
                吳  武  川
右列被告因偽造文書等罪案件，不服臺灣桃園地方法院八十七年度訴字第七二○號，
中華民國八十八年九月六日第一審判決（起訴案號：臺灣桃園地方法院檢察署八十七
年度偵字第一八八五號）提起上訴，本院判決如左：
    主  文
原判決撤銷。
秦和正共同行使偽造私文書，足以生損害於他人，處有期徒刑月；中國信託商業銀
行信用卡申請書內偽造之「甲○○」署押貳枚，偽造櫻濟企業有限公司在職證明書內
偽造之「櫻濟企業有限公司」及「丁○○」印文各壹枚，偽造「櫻濟企業有限公司」
及「丁○○」印章各壹枚均沒收。
    事  實
秦和正（原名乙○○）於民國八十六年十二月間，與已滿十八歲之丙○○共同意圖為
自己不法之所有，先由丙○○在桃園縣桃園市託登代辦銀行信用貸款之報紙廣告，繼
於當月十二日夥同冒稱「張先生」之秦和正在該市○○路花喀隆花店約晤見報前來聯
絡委辦貸款之甲○○，佯稱願意受委申貸之意旨，使甲○○陷於錯誤，而於同月十五
日在從上地址將其所有身分證、印章、金庫活期儲蓄存款存摺（戶名甲○○，帳號：
七○八六二六號）、戶籍謄本及訂金新臺幣一千元等財物交付丙○○收受。嗣後推由
丙○○在不明時、地妄冒甲○○名義偽造中國信託商業銀行信用卡申請書一紙（內載
偽造之甲○○署押二枚），復假借丙○○代理櫻濟企業有限公司桃園地區淨水器裝置
業務報帳之機會，向該公司捏造受款人名義，使不知情之櫻濟企業有限公司人員出具
甲○○之薪資扣繳憑單，再於八十七年一月廿一日在不明地點偽造「櫻濟企業有限公
司」、「丁○○」之印章各一枚，進而持以偽造該公司名義在職證明書一紙（內載偽
造之「櫻濟企業有限公司」、「丁○○」印文各一枚），承前詐欺取財之概括犯意，
於同月廿二日下午一時左右夥同秦和正前往桃園縣桃園市○○路○段卅二號中國信託
商業銀行桃園分行，由秦和正出面冒充甲○○，行使上述偽造信用卡申請書、在職證
明書，並出示前述薪資扣繳憑單與甲○○之身分證，向該分行申領信用卡。以上行為
，各足生損害於中國信託商業銀行、甲○○及櫻濟企業有限公司之利益。惟因中國信
託商業銀行桃園分行職員王瓊慧及時發覺，報警於同年二月三日下午一時左右逮捕前
往該分行領取信用卡之秦和正，丙○○則乘隙逃逸，未能詐取信用卡得手。經桃園縣
警察局桃園分局報請臺灣桃園地方法院檢察署檢察官偵查起訴。
    理  由
一前述犯罪事實，業經被害人甲○○及證人王瓊慧、櫻濟企業有限公司業務執行人劉
  建源分別指述甚詳，並有卷附偽造信用卡申請書、在職證明及上訴人與丙○○用以
  冒名申請信用卡之扣繳憑單與甲○○之身分證影本可為佐證。上訴人對其先後偕同
  丙○○在花喀隆花店與被害人甲○○見面、暨前往中國信託商業銀行桃園分行申辦
  信用卡之經過俱不否認，雖其辯稱僅係單純陪同丙○○前往上述地點，並未參與黃
  、李二人間委辦貸款事務、對丙○○所為偽造文書行為亦不知情云云，但依證人王
  瓊慧所為結證，上訴人不僅陪同丙○○前往銀行，並於申請信用卡過程中冒充甲○○身分請求快速發卡（原審卷第五六頁），其積極參與行使與自己實際身分不符之
  文書、證件詐取信用卡之情形，至為明顯。參以其在花喀隆花店與被害人甲○○見
  面時刻意隱匿真實姓名而自稱「張先生」，益足證明自始存有從事犯罪之不法意圖
  。上訴人雖又辯稱：丙○○曾告知甲○○如無法辦理小額信用貸款時將改辦信用卡
  云云，但被害人甲○○在原審堅稱並無其事（原審卷第八十一頁），核其所具委託
  書之內容除委託辦理信用貸款之外，並無如上訴人所辯關於委託申請信用卡之記載
  （原審卷第八十二頁），本院為期慎重，再次傳訊被害人到庭詳為推究，據其陳稱
  ：丙○○向其取得證件之後，曾說辦不出來、會另想辦法，經其表示不用辦理並索
  還證件，快過年時丙○○再次電告其會另想辦法，其仍表示毋庸辦理，嗣並申報身
  分證遺失而自行申領信用卡（本院八十九年三月十五日訊問筆錄第二頁背面），顯
  見被害人自始至終均未同意由丙○○代為申領信用卡。所辯各節，皆不足以推翻前
  述對其不利之積極證據。被害人甲○○雖在本院陳稱：上訴人並未參與洽談信用卡
  之事、本件可能出於誤會，但此項被害人之意見，乃係基於上訴人並未直接與被害
  人談論申請信用卡事宜之有限經驗而為個人推斷，被害人既不知上訴人另向銀行積
  極冒充自己身分行騙，則其依據個人局部認知所得前述不完整之印象，自亦不足以
  據為有利上訴人之判斷基礎。事證明確，犯行已可認定。
二上訴人所為，觸犯刑法第二百十六條、第二百十條、第二百十二條、第三百三十九
  條第一項、第三項之罪（行使偽造在職證明書部分，公訴人亦引刑法第二百十六條
  、第二百十條請求處斷，尚有未洽，此部分起訴法條應予變更）。其與丙○○基於
  共同犯罪之意思聯絡，互推分擔實施本案犯罪構成要件行為，皆為共同正犯。偽造
  印章、印文及署押之行為偽造私文書及偽造特種文書之階段行為，而偽造私文書、
  特種文書行為復為較高度之行使犯行所吸收，均不另論罪。先後二次詐欺犯行，一
  為既遂、一為未遂，核其於相近時間內觸犯基本構成要件相同之罪名，顯然出於概
  括犯意，應依連續犯規定論以情節較重之詐欺取財罪既遂一罪。所犯各罪互有方法
  結果牽連關係，從一重依行使偽造私文書罪處斷。起訴書對於詐取信用卡未遂部分
  之敘述雖欠詳盡，但既於犯罪事實欄內記載上訴人等冒名申請信用卡、未及領取即
  遭逮捕，應認無礙於本院依法審判。原審據以論罪科刑，雖非無見，但對於上訴人
  與丙○○究竟推由何人下手實施偽造文書行為未予明確認定，尚有未合，又科刑之
  判斷依照刑法第五十七條各款規定，必須就行為人涉案環境中一切主客觀情狀，基
  於個別處遇之刑罰矯治原則詳實審酌，其因前有犯罪紀錄或偵審中未見坦承犯行而
  有加強制裁之必要者，固非不得酌予從重處斷，但此究非絕對而劃一之考量，本案
  分擔實施偽造文書、印章、印文署押等主要犯行者為丙○○，上訴人僅因男女朋友
  情誼隨從觸法，且未對被害人造成重大實害，尚非首謀巨惡可比，原審未就上述有
  利被告因素一體注意斟酌，僅因其另涉刑案規避執行、逃匿期間再犯本案、事後矯
  飾卸責而量處有期徒刑一年，衡情亦嫌過重。被告上訴雖未指摘及此，但原判決既
  有可議，仍應撤銷改判。審酌上訴人僅具國民中學教育程度，在本案中所處共犯地
  位尚屬附從份子，有如前述，及其犯罪動機、目的、手段、品行、犯後態度表現等
  一切情狀，認宜量處如主文所示之刑。偽造櫻濟企業有限公司、丁○○印章各一枚
  ，雖未扣案，但不能證明業已滅失，與中國信託商業銀行信用卡申請書上偽造之「
  甲○○」署押二枚、偽造櫻濟企業有限公司在職證明書上偽造之「櫻濟企業有限公
  司」、「丁○○」印文各一枚均應沒收。
三公訴意旨另以：上訴人與丙○○涉嫌妄冒櫻濟企業有限公司名義偽造甲○○八十六
  年度所得稅扣繳憑單，並持向中國信託商業銀行行使，涉有刑法第二百十六條、第
  二百十條之行使偽造私文書罪嫌。惟查：前述所得稅扣繳憑單確為櫻濟企業有限公
  司所開立，並非出於偽造，已據證人劉建源在原審結證屬實，而刑法第二百十五條
  所謂業務上文書登載不實罪為己手犯，概念上無從成立間接正犯，丙○○利用報帳
  機會使櫻濟企業有限公司出具受薪人名義不實之扣繳憑單，在該公司實際有此支出
  而不知受領人真正身分之情形下，亦不生從事業務之人明知不實而故為登載之問題
  ，上訴人行使此項文書，尚屬法所不罰。但公訴人既與前述論罪科刑部分依據裁判
  上一罪關係請求處斷，基於審判不可分原則，不另諭知無罪。
四依刑事訴訟法第三百六十九條第一項前段、第三百六十四條、第二百九十九條第一
  項前段、第三百條，刑法第二十八條、第五十六條、二百十六條、第二百十條、第
  二百十二條、第三百三十九條第一項、第五十五條、第二百十九條，罰金罰鍰提高
  標準條例第一條前段，判決如主文。
本案經檢察官吳國南到庭執行職務。
中    華    民    國      八十九      年      四      月      廿六      日
                              臺灣高等法院刑事第廿三庭
                                  審判長法  官  劉  靜  嫻
                                        法  官  吳      燦
                                        法  官  林  勤  綱
得上訴
附錄本案論罪科刑法條全文
刑法
第二百十六條
行使第二百十條至第二百十五條之文書者，依偽造、變造文書或登載不實事項或使登
載不實事項之規定處斷。
第二百十條
偽造、變造私文書，足以生損害於公眾或他人者，處五年以下有期徒刑。


司法院資訊處製作；財團法人民間司法改革基金會備份。
